【裁判字號】    95,上易,29
【裁判日期】    950221
【裁判案由】    確認債權不存在等
【裁判全文】
臺灣高等法院臺中分院民事判決          95年度上易字第29號
上  訴  人  乙○○
被  上訴人  甲○○
上列當事人間請求確認債權不存在等事件，上訴人對於中華民國
94年10月7日臺灣台中地方法院第一審判決（92年度訴字第1702
號），提起上訴，本院於95年2月7日言詞辯論終結，判決如下：
    主  文
上訴駁回。
第二審訴訟費用由上訴人負擔。
    事實及理由
一、上訴人經合法通知，未於言詞辯論期日到場，核無民事訴訟
    法第三百八十六條所列各款情形，爰依被上訴人之聲請，由
    其一造辯論而為判決。
二、上訴人主張：上訴人之子吳政達前持支票向被上訴人調現，
    因支票屆期經提示不獲付款，經被上訴人催討後，上訴人與
    妻吳黃麗鳳與被上訴人於民國（下同）89年9月22日共同會
    算結果，吳政達及其所經營之商允公司共積欠被上訴人新台
    幣（下同）2,144,277元（明細如附表一所示），而為償還
    附表一編號3、4所示七張支票票款共1,413,327元，上訴人
    乃簽發如附表二所示本票38紙及另紙面額40,000元之本票（
    共39紙）、經吳黃麗鳳背書後交付被上訴人。其中除該紙
    40,000元之本票已清償外，另於(一)89年11月1日、同年11月
    30日及同年12月30日各清償70,000元（共210,000元）；(二)
    90 年2月7日及同年4月以商允公司賣予被上訴人之進口花布
    貨款259,710元及63,450元為抵銷，共計已清償533,160元，
    是故僅餘840,167元未清償。詎被上訴人不僅未就上訴人所
    償還之款項，對應返還如附表二所示之本票，甚且據該38張
    本票聲請台灣台中地方法院（下稱台中地院）92年度票字第
    3663號本票裁定，請求上訴人給付全數票款1,373,327元，
    爰求為確認台中地院92年度票字第3663號本票裁定所載票據
    權利於超過840,137元部分不存在之判決。
三、被上訴人則以：兩造並未約定上訴人僅就簽發本票部分負清
    償責任。而本票面額係就附表一編號3、4部分之債務所簽發
    ，至附表一編號1、2部分之債務則應上訴人請求，以被上訴
    人當時積欠商允公司之布款568,965元抵銷，抵銷後再為結
    算，是就此部分被上訴人未要求上訴人簽發本票，然上訴人
    仍應就其子及商允公司所積欠之2,144,227元負清償責任。
    嗣上訴人曾分別償還210,000元及70,000元，並以被上訴人
    90年2月份、4月份應給付商允公司之進口花布貨款259,710
    元及63,450元為抵銷，因此，上訴人尚有972,152元未清償
    等語，資為抗辯。
四、按確認法律關係之訴，非原告有即受確認判決之法律上利益
    者，不得提起之，民事訴訟法第二百四十七條第一項定有明
    文。所謂即受確認判決之法律上利益，係指法律關係之存否
    不明確，致原告在私法上之地位有受侵害之危險，而此危險
    得以對於被告之確認判決除去之者而言（最高法院52年台上
    字第1922號判例意旨參照）。本件上訴人起訴主張被上訴人
    就上訴人所簽發如附表二所示本票38紙之票據權利於超過84
    0,167元部分不存在；被上訴人則主張其就如附表二所示之
    本票尚有972,152元之票據權利存在，是兩造就被上訴人如
    附表二所示本票之票據權利範圍有所爭執，如不訴請確認，
    則被上訴人就附表二所示本票之票據權利範圍，無法明確，
    且因被上訴人業持附表二所示之本票聲請台中地院92年度票
    字第3663號裁定准許強制執行獲准，兩造間此項爭執如不予
    釐清，將致上訴人所有之財產隨時有受強制執行之可能，上
    訴人在私法上之地位即有受侵害之危險，是上訴人提起本件
    確認之訴以排除此項危險，自無不符。
五、兩造不爭執之事實：
  (一)上訴人之子吳政達前持支票向被上訴人調現，因支票屆期經
    提示不獲付款，經被上訴人催討後，上訴人與妻吳黃麗鳳與
    被上訴人於89年9月22日共同會算結果，吳政達及其所經營
    之商允公司共積欠被上訴人2,144,277元。
  (二)上訴人及妻吳黃麗鳳與被上訴人會算後，上訴人乃簽發如附
    表二所示本票38紙及另一紙面額40,000元之本票（共39紙本
    票，面額共計1,413,327元），經吳黃麗鳳背書後交付予被
    上訴人，以清償吳政達及商允公司之欠款。嗣另紙40,000元
    之本票業因清償而由上訴人取回，惟如附表二所示38紙本票
    經被上訴人提示不獲兌現，現仍由被上訴人持有中。
  (三)上訴人分別於89年11月1日、同年11月30日及同年12月30日
    各清償70,000元（共210,000元），且以90年2月、4月商允
    公司賣予被上訴人之進口花布貨款259,710元、63,450元共
    323,160元為抵銷。
六、兩造爭執之重點：
  (一)兩造於會算時，是否有上訴人就吳政達及商允公司之欠款，
    僅以所交付合計1,413,327元之本票面額為限負清償責任之
    合意？
  (二)商允公司對被上訴人之323,160元貨款債權是先抵銷附表一
    編號1、2部分所示之債務或系爭票據債務？
七、本院得心證之理由：
  (一)兩造於會算時，是否有上訴人就吳政達及商允公司之欠款，
    僅以所交付合計1,413,327元之本票面額為限負清償責任之
    合意？
  1.上訴人主張：上訴人之子及商允公司雖共積欠被上訴人2,14
    4,277元，惟其僅同意代償附表一編號3、4所示七紙支票面
    額共1,413,327元部分之債務，並因而簽發面額等值之包括
    附表二在內之39張本票，而兩造於會算時並未就其餘債務約
    定清償方法、時期，顯見兩造係約定上訴人僅就所簽發之本
    票部分負代償責任。
  2.被上訴人抗辯：本票面額係就附表一編號3、4部分之債務所
    簽發，而編號1、2部分之債務則應上訴人請求，以被上訴人
    89年8、9月份積欠商允公司之進口花布貨款568,965元為抵
    銷，抵銷後再結算，上訴人並非僅就所交付合計1,413,327
    元之本票面額為限負清償責任。
  3.法院之判斷：由被上訴人抗辯兩造於89年9月22日會算時，
    經確認吳政達及商允公司積欠被上訴人之債務總額為2,144,
    277元，惟因附表一編號1、2所示債務之金額部分尚有被上
    訴人積欠商允公司之89年8、9月份貨款可供抵銷，俟抵銷後
    再為結算等語觀之，顯見兩造於89年9月22日會算時，用以
    抵銷附表一編號1、2部分之債務金額尚未確定，此不惟為上
    訴人所不爭執，並與兩造於被上訴人前訴請上訴人之妻吳黃
    麗鳳給付票款案件審理中，均陳稱兩造會算當時因貨款金額
    為何尚未結算確認，致不知當時可扣抵之數額為若干，應於
    貨款結算後多退少補等情相符，業據本院調閱台中地院93年
    度簡上字第45號卷宗（含台中地院92年度沙簡字第30 9號卷
    ）查核屬實。兩造於89年9月22日會算時，就附表一編號1、
    2部分之債務既因可供抵銷之貨款金額未結算確定，致無法
    確認抵銷之金額若干，則就附表一編號1、2所示債務部分吳
    政達或商允公司是否應再給付被上訴人款項尚屬未定，衡情
    上訴人當無併允諾代為清償之理；再參之上訴人除僅就吳政
    達及商允公司積欠被上訴人如附表一編號3、4所示支票票款
    部分簽發同面額之本票交付被上訴人收執外，兩造於會算時
    復未就附表一編號1、2部分之債務如亦應由上訴人代償，上
    訴人應於何時、以何方式代償等為約定。基上，堪認上訴人
    主張兩造於89年9月22日會算後，上訴人僅同意就吳政達及
    商允公司積欠被上訴人如附表一編號3、4所示之債務部分，
    由上訴人代負清償責任（即上訴人簽發39紙本票總額1,413,
    327元）等語為真。
  (二)商允公司對被上訴人之323,160元貨款債權是先抵銷附表一
    編號1、2部分所示之債務或系爭票據債務？
  1.上訴人主張：商允公司90年2月及4月賣予被上訴人之進口花
    布貨款259,710元及63,450元，合計323,160元應先抵銷系爭
    票據債務，因此上訴人所欠被上訴人之票據債務1,373,327
    元，上訴人於89年11月1日、11月30日、12月30日各清償70,
    000元，另以被上訴人所欠商允公司之前揭323,160元抵銷，
    業據債務應僅剩840,167元（1,373,327-70,000-70,000-70,
    000-323,160＝840,167）。
  2.被上訴人抗辯：323,160元之貨款應先抵銷附表一編號1、2
    部分所示之債務，餘額再抵銷附表一編號3、4部分之債務，
    即附表一編號1、2部分所示之債務730,950元，以被上訴人
    所欠商允公司89年8、9月份貨款568,965元之抵銷後，剩161
    ,985 元，323,160元之貨款抵銷161,985元債務後，尚餘161
    ,175 元再抵銷附表一編號3、4部分所示之債務1,413,327元
    ，因此上訴人所欠被上訴人之票據債務1,413,327元，上訴
    人分別償還210,000元及70,000元，再扣除161,175元，應有
    972,152元尚未清償（1,413,327-210,000-70,000-161,175
    ＝972,152）。
  3.法院之判斷：上訴人所主張抵銷系爭票據債務之貨款323,16
    0元，係被上訴人積欠商允公司之進口花布貨款，其債權人
    係商允公司，並非上訴人個人，上訴人自無從以商允公司之
    323, 160元貨款債權，抵銷上訴人個人對被上訴人所負之附
    表二票據債務，上訴人認被上訴人所欠商允公司之323,160
    元貨款債務應先抵銷系爭票據債務，自屬無據。至商允公司
    所欠被上訴人如附表一編號1、2部分所示之債務扣除
    568,965元貨款後所剩161,985元，及附表一編號3、4部分所
    示之債務扣除上訴人代為清償40,000元後所剩1,373,327元
    ，以商允公司對被上訴人之323,160元貨款債權並不足以抵
    銷附表一所示之被上訴人全部債權。按對於一人負擔數宗債
    務，而其給付之種類相同者，如清償人所提出之給付，不足
    清償全部債額時，由清償人於清償時，指定其應抵充之債務
    ，民法第三百二十一條定有明文。上開規定依同法第三百四
    十二條規定於抵銷準用之，亦即於抵銷時，主張抵銷之人得
    指定就數筆具備抵銷要件之被抵銷債務中之何筆債務為抵銷
    。則被上訴人主張以其對商允公司之附表一所示債權抵銷商
    允公司323,160元之貨款債權，自得指定以附表一編號1、2
    部分所示之161,985元債權先為抵銷，所剩貨款債務再以附
    表一編號3、4部分所示之161,175元債權為抵銷，且附表一
    編號1、2部分債務並無擔保，而附表一編號3、4 部分債務
    則有附表二之票據擔保，參酌民法第三百二十二條第二款及
    第三百四十二條之規定，亦應以擔保較少之附表一編號1、2
    部分所示之債權先為抵銷，是此部分兩造之主張應以被上訴
    人所述為正確。
八、被上訴人所持有上訴人簽發如附表二所示之38紙本票，其票
    據權利1,373,327元應於超過972,152元部分不存在，原審判
    決確認被上訴人對上訴人之票據權利在超過972,152元部分
    不存在，核無違誤，上訴意旨指摘原判決不當，求予廢棄改
    判，為無理由，應予駁回。
九、據上論結，本件上訴為無理由，依民事訴訟法第四百六十三
    條、第三百八十五條第一項前段、第四百四十九條第一項、
    第七十八條，判決如主文。
中    華    民    國    95    年    2     月    21    日
                      民事第四庭審判長法  官  黃斐君
                                      法  官  王重吉
                                      法  官  陳蘇宗
以上正本係照原本作成。
不得上訴。
                                      書記官  吳麗慧
中    華    民    國    95    年    3     月    1     日
                                                      Ｈ
附表一：被上訴人對商允公司之債權明細：
  編號一、商允公司所交付之客票二紙，票面金額分別為
          298,250 元、280,000元。
  編號二、商允公司所簽發發票日為89年8月31日，票面金額
          152,700元，票據號碼為00000000之支票乙紙。
  編號三、商允公司簽發之支票六紙：
    ┌──┬────┬────┬────┬─────┐
    │編號│ 發票日 │ 發票人 │票面金額│票      號│
    │    │        │        │(新臺幣)│          │
    ├──┼────┼────┼────┼─────┤
    │ １ │89.09.31│商允公司│ 155400 │ 0000000  │
    ├──┼────┼────┼────┼─────┤
    │ ２ │89.10.31│ 同  上 │ 158100 │ 0000000  │
    ├──┼────┼────┼────┼─────┤
    │ ３ │89.11.31│ 同  上 │ 160800 │ 0000000  │
    ├──┼────┼────┼────┼─────┤
    │ ４ │89.12.31│ 同  上 │ 163500 │ 0000000  │
    ├──┼────┼────┼────┼─────┤
    │ ５ │90.01.31│ 同  上 │ 166200 │ 0000000  │
    ├──┼────┼────┼────┼─────┤
    │ ６ │90.02.31│ 同  上 │ 159327 │ 0000000  │
    ├──┴────┴────┴────┴─────┤
    │合計：963,327元                               │
    └───────────────────────┘
  編號四：商允公司所簽發，發票日為89年9月30日，票面金額
          為450,000元，票據號碼為0000000之支票乙紙。
附表二：
    ┌──┬────┬────┬────┬────┬─────┐
    │編號│ 發票日 │ 發票人 │票面金額│ 到期日 │票      號│
    │    │        │ 背書人 │(新臺幣)│        │          │
    ├──┼────┼────┼────┼────┼─────┤
    │一  │89.09.22│ 乙○○ │ 40000  │89.10.31│ 00000000 │
    │    │        │吳黃麗鳳│        │        │          │
    ├──┼────┼────┼────┼────┼─────┤
    │二  │同    上│ 同  上 │ 同  上 │89.11.30│ 00000000 │
    ├──┼────┼────┼────┼────┼─────┤
    │三  │同    上│ 同  上 │ 同  上 │89.12.31│ 00000000 │
    ├──┼────┼────┼────┼────┼─────┤
    │四  │同    上│ 同  上 │ 同  上 │90.01.31│ 00000000 │
    ├──┼────┼────┼────┼────┼─────┤
    │五  │同    上│ 同  上 │ 同  上 │90.02.28│ 00000000 │
    ├──┼────┼────┼────┼────┼─────┤
    │六  │同    上│ 同  上 │ 同  上 │90.03.31│ 00000000 │
    ├──┼────┼────┼────┼────┼─────┤
    │七  │同    上│ 同  上 │ 同  上 │90.04.30│ 00000000 │
    ├──┼────┼────┼────┼────┼─────┤
    │八  │同    上│ 同  上 │ 同  上 │90.05.31│ 00000000 │
    ├──┼────┼────┼────┼────┼─────┤
    │九  │同    上│ 同  上 │ 同  上 │90.06.30│ 00000000 │
    ├──┼────┼────┼────┼────┼─────┤
    │一○│同    上│ 同  上 │ 同  上 │90.07.31│ 00000000 │
    ├──┼────┼────┼────┼────┼─────┤
    │一一│同    上│ 同  上 │ 同  上 │90.08.31│ 00000000 │
    ├──┼────┼────┼────┼────┼─────┤
    │一二│同    上│ 同  上 │ 同  上 │90.09.30│ 00000000 │
    ├──┼────┼────┼────┼────┼─────┤
    │一三│同    上│ 同  上 │ 同  上 │90.10.31│ 00000000 │
    ├──┼────┼────┼────┼────┼─────┤
    │一四│同    上│ 同  上 │ 同  上 │90.11.30│ 00000000 │
    ├──┼────┼────┼────┼────┼─────┤
    │一五│同    上│ 同  上 │ 同  上 │90.12.31│ 00000000 │
    ├──┼────┼────┼────┼────┼─────┤
    │一六│同    上│ 同  上 │ 同  上 │91.01.31│ 00000000 │
    ├──┼────┼────┼────┼────┼─────┤
    │一七│同    上│ 同  上 │ 同  上 │91.02.28│ 00000000 │
    ├──┼────┼────┼────┼────┼─────┤
    │一八│同    上│ 同  上 │ 同  上 │91.03.31│ 00000000 │
    ├──┼────┼────┼────┼────┼─────┤
    │一九│同    上│ 同  上 │ 同  上 │91.04.30│ 00000000 │
    ├──┼────┼────┼────┼────┼─────┤
    │二○│同    上│ 同  上 │ 同  上 │91.05.31│ 00000000 │
    ├──┼────┼────┼────┼────┼─────┤
    │二一│同    上│ 同  上 │ 同  上 │91.06.30│  044038  │
    ├──┼────┼────┼────┼────┼─────┤
    │二二│同    上│ 同  上 │ 同  上 │91.07.31│  044039  │
    ├──┼────┼────┼────┼────┼─────┤
    │二三│同    上│ 同  上 │ 43327  │91.08.31│  044040  │
    ├──┼────┼────┼────┼────┼─────┤
    │二四│同    上│ 同  上 │ 30000  │89.10.31│  044041  │
    ├──┼────┼────┼────┼────┼─────┤
    │二五│同    上│ 同  上 │ 同  上 │89.11.30│  044042  │
    ├──┼────┼────┼────┼────┼─────┤
    │二六│同    上│ 同  上 │ 同  上 │89.12.31│  044043  │
    ├──┼────┼────┼────┼────┼─────┤
    │二七│同    上│ 同  上 │ 同  上 │90.01.31│  044044  │
    ├──┼────┼────┼────┼────┼─────┤
    │二八│同    上│ 同  上 │ 同  上 │90.02.28│  044045  │
    ├──┼────┼────┼────┼────┼─────┤
    │二九│同    上│ 同  上 │ 同  上 │90.03.31│  044046  │
    ├──┼────┼────┼────┼────┼─────┤
    │三○│同    上│ 同  上 │ 同  上 │90.04.30│  044047  │
    ├──┼────┼────┼────┼────┼─────┤
    │三一│同    上│ 同  上 │ 同  上 │90.05.31│  044048  │
    ├──┼────┼────┼────┼────┼─────┤
    │三二│同    上│ 同  上 │ 同  上 │90.06.30│  044049  │
    ├──┼────┼────┼────┼────┼─────┤
    │三三│同    上│ 同  上 │ 同  上 │90.07.31│  044050  │
    ├──┼────┼────┼────┼────┼─────┤
    │三四│同    上│ 同  上 │ 同  上 │90.08.31│  728519  │
    ├──┼────┼────┼────┼────┼─────┤
    │三五│同    上│ 同  上 │ 同  上 │90.09.30│  728520  │
    ├──┼────┼────┼────┼────┼─────┤
    │三六│同    上│ 同  上 │ 同  上 │90.10.31│  728521  │
    ├──┼────┼────┼────┼────┼─────┤
    │三七│同    上│ 同  上 │ 同  上 │90.11.30│  728522  │
    ├──┼────┼────┼────┼────┼─────┤
    │三八│同    上│ 同  上 │ 同  上 │90.12.31│  728523  │
    └──┴────┴────┴────┴────┴─────┘


司法院資訊處製作；財團法人民間司法改革基金會備份。
